---
title: "TRABALHO DE IAA004 – Estatística Aplicada I"
output:
  pdf_document: default
  html_document:
    df_print: paged
encoding: UTF-8
editor_options:
  markdown:
    wrap: sentence
---

### Equipe 03:

-   Gustavo Costa de Souza
-   Marcos Vinicius de Melo
-   Marcus Eneas Silveira Galvao do Rio Apa II
-   Patricia Verdugo Pascoal
-   Rodrigo de Araujo
-   William de Souza Alencar

# 1 Gráficos e tabelas

### a) Elaborar os gráficos box-plot e histograma das variáveis “age” (idade da esposa) e “husage” (idade do marido) e comparar os resultados

```{r}
#install.packages("car")
#install.packages("fdth")
#install.packages("gt")
library(car)
suppressPackageStartupMessages(library(fdth))

load("salarios.RData")

summary(salarios)

```

```{r}
Boxplot( ~ age, data=salarios, id=list(method="y"), 
         ylab="Idade das esposas",
         ylim = c(15, 90))

hist(salarios$age, main="Idade das esposas", breaks = 10, xlab="Idade das esposas", 
     ylab = "Frequencia")

```

```{r}
Boxplot( ~ husage, data=salarios, id=list(n=0), 
         ylab="Idade dos maridos",
         ylim = c(15, 90))

hist(salarios$husage, main="Idade dos maridos", xlab="Idade dos maridos", ylab = "Frequencia", breaks = 10)

```

**As principais comparações do estudo são:**

-   A idade mediana das esposas é menor que a dos maridos.
-   O boxplot da idade dos maridos apresentam uma maior dispersão dos dados.
-   A distribuição de idades das esposas é mais simétrica que a dos maridos.
-   No conjunto de idades dos maridos alguns outliers são apresentados.

### b) Elaborar a tabela de frequencias das variáveis “age” (idade da esposa) e “husage” (idade do marido) e comparar os resultados

```{r}
tabela_feq_idade_esposa <- fdt(salarios$age)
print("Tabela de frequencia das idades das esposas")
print(tabela_feq_idade_esposa)
```

```{r}
tabela_feq_idade_marido <- fdt(salarios$husage)
print("Tabela de frequencia das idades dos maridos")
print(tabela_feq_idade_marido)

```

**As principais conclusões do estudo são:**

-   A idade mais comum entre esposas está entre 35–39 anos, e entre maridos, em uma faixa mais alta 47–52 anos.
-   As idades dos maridos possuem uma maior amplitude da distribuição, sendo 18 a 86 frente a 17 a 59 das esposas.
-   As idades dos maridos possuem uma leve assimetria positiva (tendência simétrica com cauda à direita).
-   A frequência acumulada mostra que 50% das esposas estão abaixo de aproximadamente 38 anos, enquanto para maridos esse ponto de mediana está mais próximo de 40–43 anos.
-   O grupo de maridos apresenta alguns individuos muito idosos, o que não ocorre com as esposas.

------------------------------------------------------------------------

# 2 Medidas de posição e dispersão

### a) Calcular a média, mediana e moda das variáveis “age” (idade da esposa) e “husage” (idade do marido) e comparar os resultados

```{r}
media_esposas <- mean(salarios$age)
cat("Media idade das esposas: ", media_esposas, "\n")
media_maridos <- mean(salarios$husage)
cat("Media idade dos maridos: ", media_maridos, "\n")

cat("Mediana idade das esposas: ", median(salarios$age), "\n")
cat("Mediana idade dos maridos: ", median(salarios$husage), "\n")

moda_esposas <- subset(table(salarios$age), 
       table(salarios$age) == max(table(salarios$age)))
cat("Moda idade das esposas: ", names(moda_esposas), "com ", moda_esposas[1], "pessoas.","\n")

moda_maridos <- subset(table(salarios$husage), 
       table(salarios$husage) == max(table(salarios$husage)))
cat("Moda idade dos maridos: ", names(moda_maridos), "com ", moda_maridos[1], "pessoas.","\n")

```

**As principais conclusões do estudo são:**

-   A idade média dos maridos é 7.67% maior que das esposas. Isso sugere que que os maridos são mais velhos que as esposas.
-   A idade mediana dos maridos e das esposas é muito próximas, indicando simetria na distribuição de idades ou no máximo levemente inclinada.
-   A moda da idade dos maridos é 19% maior que das esposas, indica que a faixa etária dos maridos está concentrada em uma idade superior das esposas.


### b) Calcular a variância, desvio padrão e coeficiente de variação das variáveis “age” (idade da esposa) e “husage” (idade do marido) e comparar os resultados

```{r}
sd_esposas <- sd(salarios$age)
cat("Desvio padrao das idades das esposas: ", sd_esposas, "\n")
sd_maridos <- sd(salarios$husage)
cat("Desvio padrao das idades dos maridos: ", sd_maridos, "\n")

cv_esposas <- (sd_esposas/media_esposas) * 100
cat("Coeficiente de variacao das das idades das esposas: ", sd_esposas, "\n")

cv_maridos <- (sd_maridos/media_maridos) * 100
cat("Coeficiente de variacao das das idades dos maridos: ", cv_maridos, "\n")

```
**As principais conclusões do estudo são:**

- O desvio padrão das idades dos maridos é 12.4% maior que das esposas, o que sugere uma maior variação nas idades dos maridos que das esposas.
- As idades das esposas variam pouco na amostra, já dos maridos tem uma média dispersão dentro da amostra. 
- O coeficiente de variação dos maridos é maior que das esposas, o que indica uma maior variabilidade das idades dos maridos.
